ACORDAO-COMPLETO-2421281

ACÓRDÃO 8586/2020 ATA 27/2020 - PRIMEIRA CÂMARA

VISTOS, relatados e discutidos estes autos que tratam de atos de concessão de pensão militar emitidos pela Sétima Região Militar - Comando do Exército;
ACORDAM os Ministros do Tribunal de Contas da União, reunidos em Sessão da 1ª Câmara, nos termos dos arts. 71, inciso III, da Constituição Federal, 1º, inciso V, e 39, inciso II, da Lei 8.443/1992 e 260, §§ 1º e 5º, do RITCU e ante as razões expostas pelo Relator, em:
9.1. considerar legais e conceder registro aos atos de concessão de pensão militar instituídos pelos Srs. Manoel Merencio da Silva (10003460-08-2015-000344-4) ; José Felipe Mike Campos Batista Melo (10003460-08-2015-000335-5) e Marcondes Nunes da Silva (10003460-08-2015-000148-4, alteração 2) ;
9.2. considerar prejudicados, em razão da perda de objeto, os exames de mérito referentes aos atos de concessão de pensão militar de números Sisac 10003460-08-2015-000146-8 (inicial) e 0003460-08-2015-000147-6 (alteração 1) , ambos instituídos por Marcondes Nunes da Silva; 
9.3. considerar ilegal e negar registro ao ato de concessão de pensão militar de número Sisac 10003460-08-2015-000336-3, instituído pelo Sr. Lúcio Pereira dos Santos (XXX.931.870-XX) ;
9.3.1. dispensar a devolução dos valores indevidamente recebidos até a data da ciência pela Sétima Região Militar, do presente acórdão, com base no Enunciado 106 da Súmula da Jurisprudência do TCU;
9.3.2. determinar à Sétima Região Militar que:
9.3.2.1. faça cessar os pagamentos decorrentes dos atos impugnados, comunicando ao TCU, no prazo de 15 dias, as providências adotadas, nos termos do art. 262, caput, do Regimento Interno do TCU, do art. 8º, caput, da Resolução-TCU 206/2007 e do art. 19, caput, da Instrução Normativa-TCU 78/2018;
9.3.2.2. proceda à regularização do posto que serve de base de cálculo para os proventos da pensão militar cujo registro foi negado, contemplando o posto imediatamente inferior ao que foi utilizado como referência para o benefício;
9.3.2.3. esclareça à interessada Eva Nilza Saraiva dos Santos (CPF XXX.202.104-XX) que assiste a ela o direito à opção pela manutenção dos proventos da pensão militar instituída pelo Sr. Lúcio Pereira dos Santos, desde que renúncia ao benefício acumulado indevidamente, instituído pelo Sr. Vital Saraiva do Amaral;
9.3.2.4. emita novo ato de pensão militar, livre das irregularidades apontadas, submetendo-os ao TCU, no prazo de trinta dias, consoante os arts. 262, § 2º, do Regimento Interno do TCU e 19, § 3º, da Instrução Normativa TCU 78/2018;
9.3.2.5. informe às interessadas na pensão considerada ilegal que, no caso de não provimento de recursos eventualmente interpostos, deverão ser repostos os valores recebidos após a ciência deste acórdão pela Sétima Região Militar;
9.3.2.6. comunique imediatamente às interessadas o teor do presente acórdão, encaminhando ao TCU, no prazo de 30 dias, comprovante das respectivas datas de ciência, nos termos do art. 4º, § 3º, da Resolução-TCU 170/2004.

Atos de concessão de pensão militar emitidos pela 7ª Região Militar, vinculada ao Comando do Exército. Apreciação para fins de registro.

Primeira Câmara

Sétima Região Militar - Comando do Exército.

3. Interessados: Alice Julia do Nascimento (XXX.021.044-XX); Edmil Merencio da Silva (XXX.866.844-XX); Eliana Lucia da Silva (XXX.881.504-XX); Elisabeth Rejane Maria Lins (XXX.790.534-XX); Eva Nilza Saraiva dos Santos (XXX.202.104-XX); Maria Clara Campos Batista (XXX.374.224-XX); Maria do Carmo dos Santos (XXX.693.044-XX); Veralucia Maria Cabral (XXX.613.604-XX).

13.1. Ministros presentes: Walton Alencar Rodrigues (Presidente), Benjamin Zymler, Bruno Dantas e Vital do Rêgo (Relator).
13.2. Ministro-Substituto presente: Weder de Oliveira.

VITAL DO RÊGO

Adoto como relatório, com os devidos ajustes de forma, a instrução elaborada no âmbito da Secretaria de Fiscalização de Pessoal (peça 9) , com a qual se manifestou de acordo o corpo gerencial daquela unidade técnica especializada (peça 10) , a seguir transcrita:
INTRODUÇÃO
1.	Trata-se de atos de concessão de pensão militar aos beneficiários supracitados, pensões instituídas por José Felipe Mike Campos Batista Melo (CPF XXX.528.944-XX) , Lúcio Pereira dos Santos (CPF XXX.931.870-XX) , Manoel Merencio da Silva (CPF XXX.672.474-XX) e Marcondes Nunes da Silva (CPF XXX.895.504-XX) , militares do Exército Brasileiro.
2.	Os atos foram submetidos à apreciação do Tribunal de Contas da União (TCU) para fim de registro, nos termos do art. 71, inciso III, da Constituição Federal. O cadastramento e a disponibilização ao TCU ocorreram por intermédio do Sistema de Apreciação e Registro de Atos de Admissão e Concessões (Sisac) , na forma dos arts. 2o, caput e inciso VI, e 4o, caput, da Instrução Normativa - TCU 55/2007.
EXAME TÉCNICO  
3.	Os procedimentos para exame, apreciação e registro de atos de pessoal encontram-se estabelecidos na Instrução Normativa - TCU 55/2007 e na Resolução - TCU 206/2007. Em seus arts. 4o, § 2o, e 3o, § 3o, respectivamente, essas normas dispõem que os atos de pessoal disponibilizados por meio do Sisac devem ser submetidos a crítica automatizada do próprio sistema, com base em parâmetros predefinidos.
4.	Relativamente aos atos de concessão de pensão militar, as rotinas de crítica das informações cadastradas no Sisac foram elaboradas e validadas levando-se em conta as peculiaridades desses atos. Os itens de verificação do sistema compreendem prazos e fundamentos legais, assim como eventuais ocorrências de acumulação. Trata-se de verificações mais abrangentes, minuciosas e precisas do que aquelas que podem ser realizadas por mãos humanas, proporcionando um nível de segurança ainda maior.
5.	Além da crítica automatizada, há verificação humana adicional no caso de haver alertas do sistema ou informações não formatadas, como esclarecimentos do gestor ou do controle interno. 
6.	Pesquisas aos sistemas internos do Tribunal identificaram que a Sra. Eva Nilza Saraiva dos Santos (CPF XXX.202.104-XX) , beneficiária da pensão instituída por Lúcio Pereira dos Santos, acumula a pensão militar instituída por seu cônjuge e outra pensão militar instituída por seu pai. 
7.	Trata-se de situação que não encontra amparo na legislação. O art. 29 da Lei 3.765/1960, com redação dada pela Medida provisória 2.215-10/2001, assim dita: 
Art. 29. É permitida a acumulação: 
I - de uma pensão militar com proventos de disponibilidade, reforma, vencimentos ou aposentadoria; 
II - de uma pensão militar com a de outro regime, observado o disposto no art. 37, inciso XI, da Constituição Federal. 
8.	Seria permitido, portanto a acumulação da pensão militar com outra pensão de outro regime, não com outra pensão do mesmo regime. Por essa razão, entende-se que o ato de Lúcio Pereira dos Santos deva ser julgado ilegal e negado o seu registro. 
9.	O instituidor Marcondes Nunes da Silva possui três atos de concessão de pensão militar. O primeiro, ato 10003460-08-2015-000146-8, traz como beneficiárias a Sra. Alice Julia do Nascimento, cadastrada como ex companheira e a Sra. Eliana Lucia da Silva, cadastrada como companheira.
10.	 Posteriormente, o ato de alteração 10003460-08-2015-000147-6 excluiu a Sra. Eliana e deixou em reserva meia cota pensão para Rafael Nunes da Silva, filho menor registrado pelo instituidor.
11. O último ato, número 10003460-08-2015-000148-4, também de alteração, por decisão judicial, exclui a Sra. Eliana e seu filho Rafael dos beneficiários do instituidor (peça 2) , já que:
O instituidor da pensão, por ser incapaz interditado, somente poderia prestar declaração cartorária em 25.07.2001 (f.167) , para fins de registro de nascimento do último demandado em 11.06.2011, através do seu curador e irmão Jocemar Nunes da Silva, falecido posteriormente (22.08.2008: f. 16) : a ausência deste no ato declaratório o vicia de nulidade, o que aqui se reconhece e, por isso, resta ineficaz o aludido registro de nascimento para o fim de considerar o registrado dependente do interditado junto à administração castrense. Identicamente ocorre com a escritura pública de união estável da segunda acionada com o interditado, firmada em 22.09.2008 (f. 17- -17v, 118v-119) , sem a presença do seu curador, que falecera antes, em 22.08.2008 (f. 16) , estando o curatelado sem curatela, ausência só suprida mais adiante, em 11.05.2010, quando a segunda demandada foi-lhe designada sua curadora (f. 117) : esta, pois, também não pode ser reputada dependente do instituidor da pensão junto à administração militar. As indicadas declarações de nascimento e de união estável, como atos jurídicos praticados por sujeito absolutamente incapaz carecem de validade, sendo, por isso, nulos (arts. 104, I, 166, I e 185 do CC) , nulidade que se decreta apenas como motivação para determinar o alcance da parte dispositiva da presente sentença.
12.	 Pelo exposto, o ato 10003460-08-2015-000148-4, amparado por decisão judicial, pode ser considerado legal e registrado. Já os outros dois atos, por não imprimirem mais efeitos financeiros, devem ser considerados prejudicados por perda de objeto, de acordo com o que prescreve o art. 260, § 5º, do Regimento Interno do TCU. 
13.	 Não foram encontrados óbices a apreciação pela legalidade do ato de pensão instituída por José Felipe Mike Campos Batista Melo.
CONCLUSÃO 
14.	 A abrangência e a profundidade das verificações levadas a efeito fundamentam convicção de legalidade dos atos de concessão de pensão instituída por José Felipe Mike Campos Batista Melo (CPF XXX.528.944-XX) e Manoel Merencio da Silva (CPF XXX.672.474-XX) e do ato de alteração 10003460-08-2015-000148-4 do instituidor Marcondes Nunes da Silva (CPF XXX.895.504-XX) . Já os outros dois atos do instituidor Marcondes Nunes da Silva (CPF XXX.895.504-XX) devem ser considerados prejudicados por perda de objeto. O ato de concessão de pensão instituída Lúcio Pereira dos Santos (CPF XXX.931.870-XX) deve ser julgado ilegal e negado o seu registro.
PROPOSTA DE ENCAMINHAMENTO
15.	 Ante o exposto, propõe-se:
a)	considerar legal e determinar o registro dos atos de concessão de pensão militar instituídas por José Felipe Mike Campos Batista Melo (CPF XXX.528.944-XX) e Manoel Merencio da Silva (CPF XXX.672.474-XX) e do ato de alteração 10003460-08-2015-000148-4 do instituidor Marcondes Nunes da Silva (CPF XXX.895.504-XX) , com fundamento nos arts. 71, inciso III, da Constituição Federal, 1o, inciso V, e 39, inciso II, da Lei 8.443/1992 e 260, § 1o, do Regimento Interno do Tribunal de Contas da União;
b)	considerar prejudicado, por perda de objeto, o exame do mérito dos atos 10003460-08-2015-000146-8 e 10003460-08-2015-000147-6 de concessão de pensão militar instituída por Marcondes Nunes da Silva (CPF XXX.895.504-XX) , com fundamento no art. 260, § 5º, do Regimento Interno do Tribunal de Contas da União;
c)	considerar ilegal o ato de concessão de pensão instituída por Lúcio Pereira dos Santos (CPF XXX.931.870-XX) , com fundamento nos arts. 71, inciso III, da Constituição Federal, 1º, inciso V, e 39, incisos I e II, da Lei 8.443/1992 e 260, § 1º e 5º, do Regimento Interno do Tribunal de Contas da União, bem como art. 7º, § 4º da IN 78/2018;
c.1) dispensar o ressarcimento das quantias indevidamente recebidas de boa-fé pela interessada, consoante o disposto no Enunciado 106 da Súmula da Jurisprudência do TCU; 
c.2) determinar ao Comando do Exército que: 
c.2.1) no prazo de 15 (quinze) dias, a contar da ciência desta Deliberação, abstenha-se de realizar pagamentos decorrentes do ato impugnado, sujeitando-se a autoridade administrativa omissa à responsabilidade solidária, nos termos do art. 262, caput, do Regimento Interno/TCU; 
c.2.2) esclareça à interessada Eva Nilza Saraiva dos Santos (CPF XXX.202.104-XX) que assiste a ela o direito à opção pela manutenção dos proventos de pensão militar, mediante a renúncia ao benefício acumulado indevidamente; 
c.2.3) alerte a interessada que o efeito suspensivo proveniente da interposição de possíveis recursos perante o TCU não a exime da devolução dos valores percebidos indevidamente após a respectiva notificação, caso os recursos não sejam providos; 
d)	esclarecer à unidade de origem, com base no art. 262, § 2º, do Regimento Interno, que a concessão considerada ilegal poderá prosperar mediante a emissão e o encaminhamento a este Tribunal de novo ato concessório, livre das irregularidades apontadas nestes autos; 
e)	determinar à Secretaria de Fiscalização de Pessoal que monitore o cumprimento das medidas indicada no subitem c.2 e d, representando a este Tribunal, caso necessário. 
2.	O Ministério Público junto ao TCU, representado nos autos pelo Procurador Dr. Marinus Eduardo De Vries Marsico, manifestou-se de acordo com a proposição da unidade técnica (peça 11) .
	É o Relatório.

não há.

Procurador Marinus Eduardo De Vries Marsico.

PENSÃO MILITAR. CONSTATAÇÃO EM UM ATO DE QUE OS PROVENTOS FORAM CALCULADOS COM BASE EM BENEFÍCIO CONCEDIDO (POSTO/GRADUAÇÃO SUPERIOR IMEDIATA) A INSTITUIDOR QUANDO JÁ ESTAVA REFORMADO. CONSTATAÇÃO EM UM ATO DE PENSÃO MILITAR DE ACUMULAÇÃO COM O RECEBIMENTO DE OUTRA PENSÃO MILITAR, EM DESACORDO COM O ART. 29 DA LEI 3.765/1960. LEGALIDADE DE TRÊS ATOS. EXAME DE MÉRITO PREJUDICADO, EM RAZÃO DA PERDA DE OBJETO, EM DOIS ATOS. ILEGALIDADE E NEGATIVA DE REGISTRO DE UM ATO. DETERMINAÇÕES.

PENSÃO MILITAR (PMIL)

Secretaria de Fiscalização de Pessoal (Sefip).

Em análise, seis atos de concessão de pensão militar emitidos pela 7ª Região Militar, vinculada ao Comando do Exército, instituídos pelos Srs. José Felipe Mike Campos Batista Melo (inicial) , Lúcio Pereira dos Santos (alteração 1) , Manoel Merencio da Silva (reversão 1) e Marcondes Nunes da Silva (inicial e alterações 1 e 2) . 
A Sefip, na instrução de peça 9, propõe considerar ilegal a concessão de pensões militar instituída por Lúcio Pereira dos Santos, em razão da concessão da pensão militar em epígrafe à Sra. Eva Nilza Saraiva dos Santos (viúva) que já é beneficiária de outra pensão militar, o que seria vedado pelo art. 29 da Lei 3.765/1960. A unidade técnica propõe considerar legais as pensões militares instituídas por Manoel Merencio da Silva e José Felipe Mike Campos Batista Melo. Por fim, no caso do instituidor Marcondes Nunes da Silva a unidade técnica propõe considerar legal, o ato de alteração 2 (10003460-08-2015-000148-4) e prejudicados em razão da perda de objeto os atos inicial e alteração 1 (10003460-08-2015-000146-8 e 10003460-08-2015-000147-6) estes últimos por "por não imprimirem mais efeitos financeiros".
O Ministério Público junto ao TCU, no parecer de peça 11, ratificou a proposta formulada pela Sefip.   
	-II-	
Registro minha concordância integral com os pareceres precedentes, razão pela qual adoto como minhas as conclusões formuladas pela Serur e pelo MPTCU por seus próprios fundamentos, valendo-me, para tanto, da técnica da motivação per relationem, sem prejuízo de tecer os breves comentários a seguir.
Preliminarmente, na linha do que sustentou a Sefip, destaco que os atos instituídos por Manoel Merencio da Silva e José Felipe Mike Campos Batista Melo estão aptos a receber a chancela da legalidade eis que não foram encontradas irregularidades que possam macular os respectivos registros.
Quanto ao ato instituído pelo Sr. Lúcio Pereira dos Santos, assiste razão à unidade técnica, já que a beneficiária ativa Eva Nilza Saraiva dos Santos percebe duas pensões militares: uma instituída por seu pai, o Sr. Vital Saraiva do Amaral, falecido em 10/3/1948 e outra, a que se analisada nos presentes autos, instituída em 8/2/2012.
6.1. 	Ocorre que essa possibilidade, que era permitida pela redação original do art. 29 da Lei 3.765/1960, passou a ser vedada a partir da vigência da MP 2.215-10/2001. Senão vejamos as duas redações:
Art 29. É permitida a acumulação:a) de duas pensões militares;b) de uma pensão militar com proventos de disponibilidade, reforma, vencimentos, aposetntadoria ou pensão proveniente de um único cargo civil.
Art. 29.  É permitida a acumulação:  (Redação dada peça Medida provisória nº 2.215-10, de 31.8.2001) 
I - de uma pensão militar com proventos de disponibilidade, reforma, vencimentos ou aposentadoria;  (Redação dada peça Medida provisória nº 2.215-10, de 31.8.2001) 
II - de uma pensão militar com a de outro regime, observado o disposto no art. 37, inciso XI, da Constituição Federal.  
6.2.	Como a pensão instituída pelo Sr. Lúcio Pereira dos Santos ocorreu na vigência da nova redação do art. 29 da Lei 3.765/1960, a referida regra se aplica ao caso em questão. Nesses termos, caberia à Sra. Eva Nilza optar por um dos benefícios que atualmente percebe. 
6.3.	Embora não tenha sido mencionado nos pareceres precedentes, outra irregularidade acomete o ato em questão. Isso porque, o instituidor Lúcio Pereira dos Santos, ocupava, na ativa, o posto de Capitão. Foi transferido para a reserva remunerada, em 14/4/1993, passando a receber os proventos calculados com base no soldo de Major. O instituidor foi reformado em 6/2/1997, por impedimento de idade, ainda com proventos de Major, sendo o respectivo ato apreciado pela legalidade por esta corte de contas nos autos do TC Processo 017.192/2008-9 (Acórdão 1140/2009-TCU-Primeira Câmara) . 
6.4.	Posteriormente, outro ato de reforma (alteração) foi submetido a registro por meio do Sistema Sisac (10003371-07-2006-001429-2, com vigência a partir de 13/4/2006) , com vistas a melhorar os proventos do ex-militar para o posto de Tenente-coronel em decorrência de invalidez permanente. Referido ato foi apreciado pela legalidade nos autos dos TC Processo 027.853/2008-2 (Acórdão 4961/2010-TCU-Primeira Câmara) , a despeito de conter, como irregularidade, melhoria de proventos na reforma associada ao reconhecimento de invalidez de instituidor então já reformado e já contemplado com a remuneração do grau hierárquico imediato, eis que não há amparo legal para a concessão da vantagem fixada no art. 110 da Lei 6.880/1980.
6.5.	Observo que para situações como as duas aqui mencionadas esta Corte de Contas, a partir da prolação do Acórdão 2225/2019-TCU-Plenário da relatoria do Min. Benjamin Zymler, passou a entender que não há previsão legal para o cálculo dos proventos de reforma tendo por referência dois postos acima daquele ostentado pelo militar na atividade: 
ATOS DE REFORMA. ALTERAÇÃO DE UMA DAS CONCESSÕES PARA ELEVAÇÃO, EM UM GRAU HIERÁRQUICO, DO POSTO SOBRE O QUAL CALCULADOS OS PROVENTOS DO INATIVO, EM FACE DA SUPERVENIÊNCIA DE INVALIDEZ PERMANENTE DECORRENTE DE DOENÇA ESPECIFICADA EM LEI. MILITAR ANTERIORMENTE REFORMADO COM PROVENTOS JÁ CALCULADOS SOBRE O POSTO HIERÁRQUICO SUPERIOR, POR TEMPO DE SERVIÇO. AUSÊNCIA DE PREVISÃO LEGAL PARA EXTENSÃO DA VANTAGEM ESTABELECIDA NO ART. 110 DA LEI 6.880/1980 A MILITARES JÁ REFORMADOS, BEM COMO PARA O ACRÉSCIMO DE DOIS POSTOS NO CÁLCULO DOS PROVENTOS. NEGATIVA DE REGISTRO. DETERMINAÇÕES. LEGALIDADE E REGISTRO DAS DEMAIS CONCESSÕES. (destaque acrescido) .
6.6.	Diante do que restou brevemente demonstrado e considerando que o ato de pensão militar é distinto do ato de concessão de reforma dele derivado, a pensão militar instituída por Lúcio Pereira dos Santos (10003460-08-2015-000336-3) não reúne condições para receber a chancela da legalidade. 
No que tange aos atos instituídos pelo Sr. Marcondes Nunes da Silva, rememoro que são três os atos submetidos a registro: (i) o primeiro, (10003460-08-2015-000146-8, inicial) , traz como beneficiárias a Sra. Alice Julia do Nascimento, cadastrada como ex-companheira e a Sra. Eliana Lucia da Silva, cadastrada como companheira; (ii) o segundo (10003460-08-2015-000147-6, alteração 1) excluiu a Sra. Eliana e deixou em reserva meia cota pensão para Rafael Nunes da Silva, filho menor registrado pelo instituidor; (iii) o último ato (10003460-08-2015-000148-4, alteração 2) , que por decisão judicial, exclui a Sra. Eliana e seu filho Rafael da condição de beneficiários do instituidor (peça 6) . 
7.1.	Portanto, atualmente, figura como beneficiária ativa tão somente a Sra. Alice Julia do Nascimento. Diante de tal fato, os efeitos financeiros produzidos pelos atos inicial e alteração 1 não mais ocorrem, já que parte dos beneficiários então cadastrados nos referidos atos, perderam essa condição em decorrência de decisão judicial. Com isso, nos termos propostos pela Sefip, cabe considerar prejudicados, em razão da perda de objeto, os atos Sisac de número 10003460-08-2015-000146-8 e 10003460-08-2015-000147-6.
Destaco, por fim, que o ato de pensão militar instituído por Lúcio Pereira dos Santos, constante dos presentes autos, foi disponibilizado ao TCU, respectivamente em 3/9/2015, portanto, há menos de 5 (cinco) anos, situação que à luz do entendimento firmado a partir da prolação do Acórdão 587/2011-TCU-Plenário, dispensa a oitiva dos beneficiários.
	Ante o exposto, VOTO para que seja adotada a minuta de acórdão que ora trago ao exame deste Colegiado.
TCU, Sala das Sessões Ministro Luciano Brandão Alves de Souza, em 11 de agosto de 2020.
Ministro VITAL DO RÊGO 
Relator